【裁判字號】    91,上更(一),378
【裁判日期】    920124
【裁判案由】    偽造文書等
【裁判全文】
臺灣高等法院高雄分院刑事判決              九十一年度上更（一）字第三七八號
    上  訴  人
    即  被  告  戊○○○  女  .
右上訴人因偽造文書等案件，不服臺灣高雄甲方法院八十八年度訴字第一八四０號中
華民國八十九年二月二日第一審判決（起訴案號：臺灣高雄甲方法院檢察署八十八年
度偵字第一四五五九號），提起上訴，本院判決後，經最高法院第一次發回更審，本
院判決如左：
    主  文
原判決撤銷。
戊○○○連續行使偽造私文書，足以生損害於他人，處有期徒刑壹年貳月。
附表所示冒標時間之投標單各壹紙（含其上偽造「寅○○」、「子○○」、「己○○
」、「庚○○」、「乙○○○」之署押各一枚），均沒收。
    事  實
一、戊○○○於民國八十四年四月二十日，在高雄縣內門鄉○○路一六０巷二十號住
    處，招攬民間互助會，每會新台幣（下同）二萬元，會員包括會首共計三十五名
    ，約定會期自八十四年四月二十日起至八十六年六月二十日，每月二十日開標，
    每三個月之五日加標一次，開標後由戊○○○負責收取死會及活會會款（活會會
    員應繳會款為二萬元扣除得標者所出之標息後繳納－即俗稱「內標制」）。詎戊○○○竟基於意圖為自己不法之所有及行使偽造準私文書之概括犯意，於附表編
    號一至五所示時間，在其上開住處，趁會員未全部到齊競標之機會，向到場之會
    員佯稱該次有「寅○○（由卯○○以其女名義參加）、子○○、庚○○、己○○
    （會單誤載為游洪含笑）、乙○○○（會單誤載為李張秀理）」等五人之其中某
    一人競標，再提供其所有之紙張，利用不知情之到場會員幫其書寫該競標者姓名
    予以偽造其署押一枚，再由戊○○○填載表示標息之數字，用以偽造足以表示該
    競標者係以該標息競標之一定用意之投標單準私文書，旋即持以行使競標而得標
    ，以此方式連續五次冒用如附表所示互助會會員寅○○等五人名義得標，致其餘
    活會會員丙○○○、丑○○○、癸○○、壬○○、丁○○、辰○○、辛○○○等
    七人，及遭冒標之寅○○、子○○、庚○○、己○○、乙○○○等五人，共計十
    二人均陷於錯誤，而交付如附表所示之活會會款予戊○○○（共計詐得活會會款
    七十九萬五千六百元）足以生損害於寅○○、子○○、庚○○、己○○、乙○○○等五人。迄八十六年一月二十日（即第二十九會，亦即倒數第七會），戊○○○頓時宣佈止會，各該活會會員發現互助會僅餘七次會期，竟尚有前述十二名活
    會會員，丁○○等十二名活會會員始知受騙。
二、案經丁○○、癸○○、壬○○、辰○○、辛○○○告訴，林明長、劉正昌告發，
    經臺灣高雄甲方法院檢察署檢察官偵查起訴。
    理  由
一、訊據上訴人即被告戊○○○固供認其於前開時、甲，如何召集前述民間互助會，
    並於八十六年一月二十日止會等情，惟否認有前揭行使偽造準私文書及詐欺取財
    等犯行，辯稱：僅丙○○○、丑○○○、癸○○、壬○○、丁○○、辰○○、辛○○○等七人係尚未標會的活會會員，另卯○○、子○○、己○○、庚○○、乙○○○等五會員均已標取會款，均是死會，伊不識字，不可能寫標單偷標寅○○
    （由卯○○以其女名義參加）等五人互助會；又伊以養豬維生，因口蹄疫爆發，
    及被人倒會，始無力付款而宣佈止會，並無偽造投標單持以行使詐騙活會會款云
    云。然查：
  (一)被告如何利用被害人寅○○、子○○、己○○、庚○○、乙○○○等五人未到場
    參與競標之機會，每次冒用其中一人名義標會各情，業據證人卯○○、被害人子
    ○○、己○○、庚○○、乙○○○等人迭於偵查、原審及本院前審調查中指證明
    確，證人卯○○證稱：「我用我女兒寅○○名字參加互助會，繳了二十八會後停
    會‧‧‧我確未標會」（見八十八年度偵字第一四五五九號卷宗第二十一頁）、
    「二十八會就止會，所以被告欠我五十六萬，她有還我十萬元，所以欠我四十六
    萬元」（見本院八十九年度上訴字第四００號卷宗第七十三頁）；被害人己○○
    陳稱：「有參加八十四年被告邀集之二萬元互助會，會單上是寫游洪含笑，庚○○是我女兒，他自己也有跟一會，我跟庚○○都是活會，一直到止會為止都沒有
    標」（見原審卷第三十五頁）、「我跟了一會，我女兒庚○○一會，我二會都沒
    有標，有與被告和解，包括我女兒的部分，一共是一百十二萬元，後來還清了」
    （見本院八十九年度上訴字第四００號卷宗第七十四頁）；被害人乙○○○陳稱
    ：「有跟一會，是以『李張秀理』名義跟的，我到止會為止都是活會，被告已與
    我和解」（見原審卷第八十四頁）、「我的會沒有借被告標，她有還我五十六萬
    元」（見本院八十九年度上訴字第四００號卷宗第七十五、七十六頁）；被害人
    子○○陳稱：「我有跟二會，都是二萬元的會，除了本案這一會，另外還有一會
    比本案這會晚，沒有幾會就止會了，我二會都是活會，被告付我六十八萬元和解
    ，這一會我交了二十八會，是按照這個金額和解，二會都是內標制，本案五十六
    萬元，另一會十二萬元」（見本院八十九年度上訴字第四００號卷宗第八十九頁
    ），再觀之卷附協議書一份、被告所開立票號為一０七五０六號、面額五十六萬
    元之本票一紙及原審法院八十六年度票字第七○三五號民事裁定、民事執行處通
    知函文（見原審卷第八八頁至九四頁），被告均以五十六萬元之金額與證人卯○○、被害人子○○、己○○、庚○○、乙○○○等五人達成和解，顯係以互助會
    起迄之期數（至第二十八期止會）乘以每會之會金（二萬元）為計算之依據，倘
    如被告所辯，證人卯○○、被害人子○○、己○○、庚○○、乙○○○等五人均
    為死會，理應由其等五人支付死會會款予被告，何需被告於止會後反而給付其等
    五人活會金額？是被告所辯其等五人均為死會云云，顯悖常情。
  (二)按互助會會首既負責活會及死會會員之會款收付細節，衡諸常情，會首對於會員
    中究何人係活會，抑係死會，理應記憶深刻，或有明確詳實之紀錄，否則互助會
    如何能正常持續進行，在互助會因故未能完成，尚積欠活會會員會款之情況下，
    更應明確整理標會之順序及名單，以釐清會員與會首間之責任；反之，若會首對
    於何人為活會，抑或是死會，均無任何之記錄，僅以「會單已遺失」推諉，益徵
    會首主觀上顯有詐騙活會會員會款之不法所有之犯罪意圖。本件被告對於原審訊
    問何者為活會、何者為死會一節，僅答稱「會單我丟掉了」等語（見原審卷第三
    十六頁），無法提出任何紀錄，更對告訴人丁○○於本院調查中提出之會單記錄
    ，表示「告訴人記得很清楚，但自己的標息記錄並未保留」等語（見本院更一卷
    第三十頁），與社會上一般人對於互助會所認知之常情，顯不相符，被告主觀上
    顯有詐騙活會會員會款之不法犯意甚明。從而本件互助會於八十六年一月五日第
    二十八會開標後，僅剩餘七次會期，卻有被害人寅○○、子○○、己○○、庚○○、乙○○○等五人，及丙○○○、丑○○○、癸○○、壬○○、丁○○、辰○○、辛○○○等七人，共十二名活會會員，是被告確有冒用被害人寅○○、子○○、己○○、庚○○、乙○○○等五人之名義而冒標會款之事實。
  (三)公訴人雖僅論述被告係於互助會期間連續冒標會款，並未認定被告究以若干標息
    而詐標會款等情，然被告究於何時間，以若干標息進而詐取多少會款，事實審法
    院即應詳盡調查，並參酌經驗及論理法則，予以認定。本件互助會因被告始終辯
    稱伊未冒標，亦未能提供每期得標人之記錄，致未能確實供明上開事實，然被告
    於本院更審調查中，對於告訴人丁○○所提出之會單，記載第二十四會至第二十
    八會標息分別為五千八百元、六千二百元、六千三百元、七千一百元及八千三百
    元等情，表示「均正確，告訴人記得很清楚」等語（見本院更一卷第三十頁），
    再依最有利被告之計算方式（即以活會人數最少之算法），應可認定被告於八十
    五年十月二十日（即第二十四會，亦係止會前倒數第五會）起，連續五次會期而
    冒用寅○○、子○○、庚○○、己○○、乙○○○等五人之名義標取會款（惟該
    五人遭冒標之先後順序，則已無從查知），再依告訴人丁○○提出卷附會單（見
    偵卷第二九頁）所載標息數額，乘以每次活會人數（均係十二人，因被告不爭執
    尚有前述丙○○○等七人係屬活會，另被告既係自第二十四會至二十八會連續冒
    標前述寅○○等五人會款，則被告於向遭冒標之被害人寅○○等五人收取會款時
    ，必係向該次遭冒標會員佯稱係其他四名被害人之一得標，故被告於此五次冒標
    時，每次所收取之活會會款人數均係十二人），每次冒標金額如附表編號一至五
    所示，共計為七十九萬五千六百元。
  (四)被告雖一再辯稱：「伊不識字，不會寫標單，自無偽造投標單準私文書犯行」云
    云，然證人子○○於本院前審調查中證稱：「平時標會有寫標單，隨便用白紙寫
    ，不然就是自己從家裡寫好帶去」等語（見本院八十九年度上訴字第四００號卷
    宗第九十頁），核與告訴人丁○○於本院所陳：「我有時會去看標會，都有寫標
    單，但若是被告冒標，她都說是別人寫的」（見本院八十九年度上訴字第四００
    號卷宗第三十三頁）等情大致相符，又被告於原審調查中亦供認：「我不識字，
    開會時若是有人打電話來委託我標的話，我會請其他有來的會員幫我寫名字，我
    再寫上金額」等語（見原審卷第一０五頁），是本件互助會需填寫投標單始可參
    與競標，而被告係提供其所有之紙張，利用不知情之到場會員，幫其書寫該競標
    者姓名予以偽造其署押一枚，再由被告填載表示標息之數字，用以偽造足以表示
    該競標者係以該標息競標之一定用意之投標單準私文書等事實，應可認定。
  (五)被告另辯以：「其係經營養殖豬隻業，因爆發口蹄疫，損失慘重，不得已始宣布
    止會，並無詐欺之意」云云，然被告所得領取之口蹄疫撲殺補償金，係於八十六
    年五月三日向台灣省農林廳申請核發，有高雄縣動物防疫所九十二年一月二日高
    縣動防一字第三三一四號函在卷可稽（見本院更一卷第十八頁），而被告於八十
    六年一月五日第二十八會開標後即宣布止會，自無從證明被告片面宣布止會，與
    口蹄疫疫情有關，縱令被告經濟上有遭口蹄疫疫情所拖累，亦難憑以推論被告即
    無本件冒標詐欺犯行，是此證據尚難採為對被告有利之認定。
  (六)綜上所述，被告空言否認前揭冒標等犯行，顯係卸責之詞，不足採信。本件事證
    明確，被告前揭行使偽造準私文書及詐欺取財等犯行，均堪認定。
二、按我國民間互助會，係由會首招募會員參加所組成，每於標會時，通常由欲標取
    會款之會員，在空白紙條上，或僅書立其姓名、綽號及數字者，甚或祗書寫數字
    而未書立其姓名、綽號，另以言詞等方法表示係何會員所出具者，則依習慣或特
    約均足以辨明係該會員以所書寫數字為標息金額參加競標之標單，自應以私文書
    論（最高法院八十九年度台上字第一三一九號判決意旨參照）。本件被告利用不
    知情之到場會員幫其書寫該競標者姓名予以偽造其署押一枚，再由被告填載表示
    標息之數字，用以偽造足以表示該競標者係以該標息競標之一定用意之投標單準
    私文書，旋即持以行使競標而得標，以此方式連續五次冒用如附表所示互助會會
    員寅○○等五人名義得標，足以生損害於冒標時仍為活會之會員，進而詐取渠等
    活會會款，核其所為，係犯刑法第二百十六條、第二百二十條第一項、第二百十
    條之行使偽造準私文書罪、第三百三十九條第一項之詐欺取財罪。被告利用不知
    情之到場會員幫其書寫該競標者姓名予以偽造其署押，為間接正犯，且此偽造署
    押行為，係偽造準私文書行為之一部，又被告偽造準私文書復持以行使，偽造準
    私文書之低度行為應為行使之高度行為所吸收，均不另論罪。又被告每次偽造投
    標單冒標得標後，向多數活會會員詐取財物，侵害多數人法益，係一行為觸犯數
    個相同行使偽造準私文書及詐欺取財罪名，為同種想像競合犯，應依刑法第五十
    五條之規定，從一重處斷。又被告先後多次行使偽造準私文書、詐欺取財之犯行
    ，均時間緊接，所犯係構成要件相同之罪，顯均係基於概括犯意反覆為之，均應
    依連續犯之規定，分別以一罪論，並加重其刑。被告所犯行使偽造準私文書及詐
    欺取財二罪間，有方法結果之牽連關係，為牽連犯，應依刑法第五十五條之規定
    ，從一重之行使偽造準私文書罪處斷。公訴人雖僅起訴三次行使偽造準私文書犯
    行，未就被告另二次犯行起訴，但連續犯為裁判上一罪，檢察官就犯罪事實一部
    起訴，依刑事訴訟法第二百六十七條規定，其效力及於全部，本院自屬有權全部
    審判。
三、原審予以論罪科刑，固非無見，惟查：
  (一)原判決未認定被告冒標之犯罪時間、冒標之標息，自有未洽。
  (二)互助會之權利義務關係，於民法修正施行（八十九年五月五日施行）前，僅存在
    於會首與會員間，各會員並不生權利義務關係，故如會首冒標會款，其受害者為
    被冒標之人，及其餘活會會員，故其詐得金額應以此方式計算，原判決係以活會
    會員全部繳納之會款為詐得金額，亦有未合。
  (三)原判決未論及前揭偽造署押之間接正犯，亦未就附表所示冒標時間之投標單各一
    紙（含其上偽造「寅○○」、「子○○」、「己○○」、「庚○○」、「乙○○○」之署押各一枚），併予宣告沒收，亦屬不當。
四、被告仍執前詞否認犯行，提起上訴指摘原判決不當，雖無足取，惟原判決既有可
    議之處，應由本院撤銷改判。爰審酌被告貪圖不法利益之犯罪動機、目的，以召
    集民間互助會之方式並行使偽造標單詐取他人財物，影響經濟秩序甚鉅，犯後飾
    詞否認犯行之態度，且迄今未與七名活會之被害人等達成和解，造成被害人等損
    害不輕，惟念其並無犯罪前科（見本院更一卷第十四頁之臺灣高等法院被告全國
    前案紀錄表）等一切情狀，量處如主文第二項所示之刑。末查被告偽造被害人寅
    ○○等五人如附表冒標時間之投標單，雖據被告供稱「已於每次開標後，遭撕毀
    丟棄」云云（見本院更一卷第二九頁），然此純屬被告片面供詞，尚乏其他積極
    證據足資佐認，自無從證明業已滅失，而刑法第二百十九條復屬偽造署押之義務
    沒收規定，自不問上開偽造投標單是否扣案，此外，上開偽造投標單除偽造署押
    外之其他部分，係屬被告所有供犯罪所用之物，亦應依刑法第三十八條第一項第
    二款沒收，爰依前述規定，併予宣告附表所示冒標時間之投標單各一紙（含其上
    偽造「寅○○」、「子○○」、「己○○」、「庚○○」、「乙○○○」之署押
    各一枚），均沒收。
據上論斷，應依刑事訴訟法第三百六十九條第一項前段、第三百六十四條、第二百九
十九條第一項前段，刑法第五十六條、第二百十六條、第二百二十條第一項、第二百
十條、第三百三十九條第一項、第五十五條、第三十八條第一項第二款，罰金罰鍰提
高標準條例第一條前段，判決如主文。
本案經檢察官劉水文到庭執行職務。
中    華    民    國      九十二      年      一      月     二十四   日
                              臺灣高等法院高雄分院刑事第六庭
                                  審判長法官  王憲義
                                        法官  謝靜雯
                                        法官  張意聰
右正本證明與原本無異。
如不服本判決應於收受本判決後十日內向本院提出上訴書狀，其未述上訴理由者，
並得於提起上訴後十日內向本院補提理由書狀（均須按他造當事人之人數附繕本)「
切勿逕送上級法院」。
                                      書記官  王婉蓉
中    華    民    國      九十二      年      一      月     二十四   日
附表：
┌──┬─────┬─────┬──────┬──────┬─────┐
│編號│冒標會時間│標金（元）│詐欺活會人數│詐收取活會款│備      註│
├──┼─────┼─────┼──────┼──────┼─────┤
│１  │85.10.05  │五八００  │十二人      │十七萬四百元│遭冒標之會│
├──┼─────┼─────┼──────┼──────┤員為寅○○│
│２  │85.10.20  │六二００  │十二人      │十六萬五千六│、子○○、│
│    │          │          │            │百元        │己○○、李│
├──┼─────┼─────┼──────┼──────┤張秀美、游│
│３  │85.11.20  │六三００  │十二人      │十六萬四千四│鳳珍等五人│
│    │          │          │            │百元        │，惟無法確│
├──┼─────┼─────┼──────┼──────┤知被告冒標│
│４  │85.12.20  │七一００  │十二人      │十五萬四千八│之順序    │
│    │          │          │            │百元        │          │
├──┼─────┼─────┼──────┼──────┤          │
│５  │86.01.05  │八三００  │十二人      │十四萬四百  │          │
│    │          │          │            │元          │          │
└──┴─────┴─────┴──────┴──────┴─────┘
附錄本案論罪科刑法條：
刑法第二百十條：
偽造、變造私文書，足以生損害於公眾或他人者，處五年以下有期徒刑。
刑法第三百三十九條第一項：
意圖為自己或第三人不法之所有，以詐術使人將本人或第三人之物交付者，處五年以
下有期徒刑、拘役或科或併科一千元以下罰金。


司法院資訊處製作；財團法人民間司法改革基金會備份。
